ACORDAO-COMPLETO-2356436

ACÓRDÃO 5279/2019 ATA 24/2019 - SEGUNDA CÂMARA

VISTOS, relatados e discutidos estes autos em que se analisam atos de concessão de pensão militar deferidos pela 3ª Região Militar do Comando do Exército, em favor das beneficiárias acima identificadas. 
ACORDAM os Ministros do Tribunal de Contas da União, reunidos em Sessão da 2ª Câmara, ante as razões expostas pelo Relator, e com fulcro nos incisos III e IX do art. 71 da Constituição Federal e nos arts. 1º, inciso V, e 39, inciso II, da Lei 8.443/1992, c/c o art. 259, inciso II, do Regimento Interno/TCU em:
9.1. com base disposto no § 5º do art. 260 do Regimento Interno/TCU, considerar prejudicado, por perda de objeto, o exame do mérito das concessões de pensão militar em benefício das Sras. Ilda Rocha da Silva e Eloisa Jacinto Lima, em vista do falecimento dessas interessadas;
9.2 considerar legais as concessões de pensão militar em benefício das Sras. Maria Gladys Gonçalves da Costa, Ivone Jacinto Lima, Marlei Alves Rodrigues, Zaida Perez Rodrigues, Dalva Maria Guimaraes das Chagas, Alvecelina Marcanth de Oliveira, Catharina de Mare Castro, Gina Marly Guimaraes Chagas, Mara Anay Guimaraes das Chagas, Elisete Chiappa Forner, Luiza Freitas Valle Machado de Oliveira, Débora Maria Giulian Marques, Tereza Elisa de Jesus Quevedo, Zelia Vieira de Quevedo Bakargi, e Alessandra Lima de Quevedo, conferindo registro aos correspondentes atos;
9.3 considerar ilegal a concessão de pensão militar em favor da Sra. Therezinha de Jesus Franco de Freitas, negando registro ao ato;
9.4 dispensar o ressarcimento das quantias indevidamente recebidas de boa-fé pela interessada indicada no subitem 9.3 acima, consoante o disposto no Enunciado 106 da Súmula da Jurisprudência do TCU;
9.5 determinar à 3ª Região Militar do Comando do Exército que:
9.5.1 no prazo de 15 (quinze) dias, a contar da ciência desta Deliberação, abstenha-se de realizar pagamentos decorrentes do ato impugnado (subitem 9.3 acima) , sujeitando-se a autoridade administrativa omissa à responsabilidade solidária, nos termos do art. 262, caput, do Regimento Interno/TCU;
9.5.2 dê ciência, no prazo de 15 (quinze) dias, a contar do recebimento da notificação deste Acórdão, do inteiro teor desta Deliberação à Sra. Therezinha de Jesus Franco de Freitas, notadamente no que diz respeito ao direito de opção pelos benefícios legalmente acumuláveis, encaminhando a este Tribunal, no prazo de 30 (trinta) dias, comprovante da referida ciência;
9.5.3. alerte a interessada de que o efeito suspensivo proveniente da interposição de possíveis recursos perante o TCU não a exime da devolução dos valores percebidos indevidamente após a respectiva notificação, caso os recursos não sejam providos;
9.6. esclarecer ao órgão de origem que, no caso de a Sra. Therezinha de Jesus Franco de Freitas optar pela pensão militar, deixando de perceber um dos 02 (dois) benefícios do Instituto Nacional do Seguro Social, poderá emitir novo ato de concessão, submetendo-o a este Tribunal, nos termos da IN/TCU 78/2018;
9.7. determinar à Sefip que monitore o cumprimento da medida indicada no subitem 9.5.1 supra, representando a este Tribunal, caso necessário.

Atos de concessão de pensão militar deferidos pela 3ª Região Militar do Comando do Exército.

Segunda Câmara

3. Interessadas: Maria Gladys Gonçalves da Costa (XXX.867.690-XX); Ivone Jacinto Lima (XXX.632.760-XX); Marlei Alves Rodrigues (XXX.368.850-XX); Zaida Perez Rodrigues (XXX.467.620-XX; Therezinha de Jesus Franco de Freitas (XXX.248.910-XX); Dalva Maria Guimaraes das Chagas (XXX.171.110-XX); Alvecelina Marcanth de Oliveira (XXX.676.990-XX); Catharina de Mare Castro (XXX.479.680-XX); Gina Marly Guimaraes Chagas (XXX.709.770-XX); Mara Anay Guimaraes das Chagas (XXX.717.360-XX); Elisete Chiappa Forner (XXX.563.360-XX); Luiza Freitas Valle Machado de Oliveira (XXX.347.900-XX); Débora Maria Giulian Marques (XXX.845.870-XX); Tereza Elisa de Jesus Quevedo (XXX.929.890-XX); Zelia Vieira de Quevedo Bakargi (XXX.996.800-XX); Alessandra Lima de Quevedo (XXX.216.992-XX); Ilda Rocha da Silva (XXX.276.590-XX); e Eloisa Jacinto Lima (XXX.371.440-XX).

13.1. Ministros presentes: Aroldo Cedraz (na Presidência) e Raimundo Carreiro.
13.2. Ministros-Substitutos convocados: Marcos Bemquerer Costa (Relator) e André Luís de Carvalho.

MARCOS BEMQUERER

Trata-se de atos de pensão militar deferidos pela 3ª Região Militar do Comando do Exército, em favor das beneficiárias acima indicadas.
2.	 Em instrução inicial, a Secretaria de Fiscalização de Pessoal – Sefip, após consignar a validação das informações cadastradas no Sisac pela crítica automatizada e o parecer pela legalidade emitido pelo órgão de controle interno, concluiu não haver qualquer irregularidade nas pensões objeto destes autos (peças 12 e 13) . O Ministério Público junto a este Tribunal concordou com esse exame (peça 14) .
3.	 Nada obstante, por meio de consulta realizada em sistemas de dados externos disponibilizados ao Tribunal, foi constatada a acumulação de benefícios previdenciários pela Sra. Therezinha de Jesus Franco de Freitas (CPF XXX.248.910-XX) , que possivelmente estaria em desacordo com o art. 29 da Lei 3.765/1960, razão pela qual determinei o retorno dos autos à Sefip para que se posicionasse acerca da ocorrência apontada (peça 15) .
 4.	A unidade especializada reanalisou o processo mediante a instrução inserta à peça 17, que reproduzo em parte e com ajustes de forma:
“5. Compulsando os sistemas informatizados disponibilizados pelo TCU, verificou-se que, no ato que tem como nº de controle 10003428-08-2016-000167-6, a Sra. Therezinha de Jesus Franco de Freitas, na condição de viúva, recebe três benefícios: a presente pensão militar, uma aposentadoria por tempo de contribuição e uma pensão por morte previdenciária, sendo os dois últimos benefícios do Regime Geral de Previdência Social (INSS) .
6.	Quanto às beneficiárias, Sras. Ivone Jacinto Lima (CPF XXX.632.760-XX) , Zaida Perez Rodrigues (CPF XXX.467.620-XX) , Maria Gladys Gonçalves da Costa (CPF XXX.867.690-XX) , Débora Maria Giulian (CPF XXX.845.870-XX) , Tereza Elisa de Jesus Quevedo (CPF XXX.929.890-XX) , Zelia Vieira de Quevedo Bakargi (CPF XXX.996.800-XX) , Alvecelina Marcanth de Oliveira (CPF XXX.676.990-XX) e Dalva Maria Guimaraes das Chagas (CPF XXX.171.110-XX) , observa-se que acumulam as pensões constante dos autos com um outro cargo ou um benefício. Informamos que tais acumulações têm como base legal o art. 29, incisos I e II, da Lei das Pensões Militares – Lei 3765/1960 –, que permite as referidas acumulações (...) .
7.	No caso [de outro] ato tratado neste processo, nº de controle - 10003428-08-2012-000378-3, que tem como instituidor o ex-militar Fermino Peixoto da Silva, de interesse de Ilda Rocha da Silva (CPF XXX.276.590-XX) , constatou-se, em sistema externo disponibilizado ao TCU, o [seu] falecimento em 21/02/2019, devendo pois o ato ser considerado prejudicado por perda de objeto, uma vez que já cessaram os efeitos financeiros em relação ao [ato]. 
8.	 Cessado os efeitos financeiros, cabe a aplicação do art. 260, § 5º, do Regimento Interno do TCU. Segundo esse dispositivo, deverá ser considerado prejudicado, por perda de objeto, exame dos atos de pessoal cujos efeitos financeiros [se exauriram antes de sua apreciação]. 
9. Nos termos do art. 29 da Lei 3.765/1960, com a redação dada pela Medida Provisória 2.215-10, de 31/08/2001, é permitida a acumulação: I – de uma pensão militar com os proventos de disponibilidade, reforma, vencimento ou aposentadoria; II – de uma pensão militar com a de outro regime (...) . 
10. O benefício previdenciário do INSS é considerado para fins do disposto no mencionado art. 29 da Lei 3.765/1960, haja vista que, em se tratando de pensão civil, quer seja previdenciária quer estatutária, a acumulação de benefícios recebidos dos cofres públicos deve ser entendida de maneira restritiva.
 (...) 
13.  (...) a acumulação de três benefícios pela Sra. Therezinha de Jesus Franco de Freitas, na condição de viúva do Instituidor Pedro Wilson Cardoso de Freitas, não merece prosperar, razão pela qual o ato que tem como nº de controle 10003428-08-2016-000167-6 deve ser considerado ilegal. 
14. Cabe salientar, no entanto, que a interessada poderá optar, a qualquer tempo, pelo recebimento dos proventos relativos à pensão militar, contanto que comprove seu respectivo enquadramento na disposição do art. 29 da Lei 3.765/1960, escolhendo apenas os benefícios acumuláveis legalmente acumuláveis.
12. Ressalto, ainda, que o ingresso do ato retromencionado no TCU se deu em 1º/06/2017 (peça 11) , portanto é prescindível a oitiva da interessada, a teor do disposto nos subitens 9.2 e 9.3 do Acórdão 587/2011-TCU-Plenário, da relatoria do Ministro Valmir Campelo.”
5.	Como base nessa análise, a Sefip propõe ao Tribunal o seguinte encaminhamento (peças 17 e 18) : 
5.1. considerar ilegal o ato de pensão militar instituída pelo Sr. Pedro Wilson Cardoso de Freitas em favor da Sra. Therezinha de Jesus Franco de Freitas (viúva) ; e prejudicado, por perda de objeto, o ato em benefício da viúva Ilda Rocha da Silva, ante o seu falecimento em 21/02/2019;
5.2. dispensar o ressarcimento das quantias indevidamente recebidas de boa-fé pela Sra. Therezinha de Jesus Franco de Freitas, consoante o disposto no Enunciado 106 da Súmula da Jurisprudência do TCU;
5.3. determinar à 3ª Região Militar que:
5.3.1. no prazo de 15 (quinze) dias, a contar da ciência desta Deliberação, abstenha-se de realizar pagamentos decorrentes do ato impugnado, sujeitando-se a autoridade administrativa omissa à responsabilidade solidária, nos termos do art. 262, caput, do Regimento Interno/TCU;
5.3.2. dê ciência, no prazo de 15 (quinze) dias, a contar do recebimento da notificação deste Acórdão, do inteiro teor desta deliberação à Sra. Therezinha de Jesus Franco de Freitas, notadamente no que diz respeito ao direito de opção pelos benefícios legalmente acumuláveis, encaminhando a este Tribunal, no prazo de 30 (trinta) dias, comprovante da referida ciência;
5.3.3. no caso de a opção recair sobre a pensão ora em exame, emita novo ato de concessão, submetendo-o a este Tribunal, nos termos da IN/TCU 78/2018;
5.3.4. alerte a interessada de que o efeito suspensivo proveniente da interposição de possíveis recursos perante o TCU não a exime da devolução dos valores percebidos indevidamente após a respectiva notificação, caso os recursos não sejam providos;
5.4. considerar legais e conceder os registros dos demais atos de pensão militar constantes deste processo.
6.	O Ministério Público junto ao TCU, representado pelo Procurador Sergio Ricardo Costa Caribé, alinhou-se ao exame e ao encaminhamento sugeridos pela unidade técnica (peça 19) .
	É o Relatório.

não há.

Procurador Sergio Ricardo Costa Caribé.

PENSÃO MILITAR. ACUMULAÇÃO ILEGAL DE BENEFÍCIOS PREVIDENCIÁRIOS. DESCUMPRIMENTO DAS REGRAS DO ART. 29 DA LEI 3.765/1960. ILEGALIDADE DE UMA CONCESSÃO, COM RECUSA DE REGISTRO AO ATO. LEGALIDADE DAS DEMAIS, COM DETERMINAÇÃO PARA REGISTRO DOS CORRESPONDENTES ATOS. EXAME DE MÉRITO DE UM ATO PREJUDICADO POR PERDA DE OBJETO. 1. Nos termos do art. 29 da Lei 3.765/1960, com a redação dada pela Medida Provisória 2.215-10, de 31/08/2001, é permitida a acumulação de uma pensão militar com os proventos de disponibilidade, reforma, vencimento ou aposentadoria; e uma pensão militar com a de outro regime. 2. O benefício previdenciário do Instituto Nacional do Seguro Social é considerado para fins do disposto no mencionado art. 29 da Lei 3.765/1960, haja vista que, em se tratando de pensão, previdenciária ou estatutária, a acumulação de benefícios recebidos dos cofres públicos deve ser entendida de maneira restritiva.

PENSÃO MILITAR (PMIL)

Secretaria de Fiscalização de Pessoal - Sefip.

Trago à apreciação deste Colegiado atos de pensão militar deferidos pela 3ª Região Militar do Comando do Exército.
2.	Em instrução inicial, a Secretaria de Fiscalização de Pessoal – Sefip opinou pela legalidade das pensões objeto deste processo (peças 12 e 13) e o Ministério Público junto a este Tribunal concordou com esse exame (peça 14) .
3.	Ocorre que, mediante consulta realizada em sistemas de dados externos disponibilizados ao Tribunal, verifiquei que a Sra. Therezinha de Jesus Franco de Freitas acumulava outros dois benefícios previdenciários com a pensão militar destes autos, o que estaria em desacordo com as disposições da Lei 3.765/1960 (art. 29) .
4.	Por conseguinte, determinei o retorno do processo à Sefip para que se posicionasse acerca dessa constatação preliminar (peça 15) .
5.	Após reanálise da matéria, os autos vieram conclusos ao meu Gabinete, em substância, com a seguinte proposta de encaminhamento: a) considerar ilegal o ato de pensão militar instituída pelo Sr. Pedro Wilson Cardoso de Freitas em benefício da Sra. Therezinha de Jesus Franco de Freitas (viúva do instituidor) , porquanto a interessada acumula três benefícios previdenciários, em desarmonia com o art. 29 da Lei 3.765/1960; b) ter como prejudicada, por perda de objeto, a apreciação da pensão em favor da viúva Ilda Rocha da Silva, ante o seu falecimento em 21/02/2019; c) considerar legais os demais atos de pensão militar. Igualmente foram sugeridas diversas determinações à 3ª Região Militar, conforme reproduzido no Relatório precedente.
6.	O Ministério Público de Contas pôs-se em consonância com o exame da matéria empreendido pela unidade técnica. 
7.	Fixada a proposta de desfecho para o processo, passo a analisar as concessões de pensão militar. 
8.	Compulsando os autos, verifica-se que a concessão impugnada neste processo cuida de pensão militar instituída pelo Sr. Pedro Wilson Cardoso de Freitas à sua viúva, Sra. Therezinha de Jesus Franco de Freitas, única beneficiária do ato (peça 10) .
9.	A Sra. Therezinha de Jesus Franco de Freitas percebe uma pensão militar e outros dois benefícios do Instituto Nacional do Seguro Social – INSS, quais sejam: a) aposentadoria por tempo de contribuição; e b) pensão por morte. 
10.	Essa situação está em desafino com a Lei 3.765/1960, que dispõe sobre as pensões militares, verbis:
“Art. 29. É permitida a acumulação: (Redação dada pela Medida provisória nº 2.215-10, de 31.8.2001) 
I - de uma pensão militar com proventos de disponibilidade, reforma, vencimentos ou aposentadoria; (Redação dada pela Medida provisória nº 2.215-10, de 31.8.2001) 
II - de uma pensão militar com a de outro regime, observado o disposto no art. 37, inciso XI, da Constituição Federal. (Redação dada pela Medida provisória nº 2.215-10, de 31.8.2001) ”
11.	Nos termos da norma legal de regência, somente é permitido à pensionista acumular dois benefícios, e não três, como ocorre com a interessada precitada. Ou seja, pode-se receber duas pensões militares ou uma pensão militar e um outro benefício do INSS.
12.	Esta Casa de Contas, mediante o Acórdão 3653/2011-TCU-Segunda Câmara (rel. min. subst. André de Carvalho) , assentou que o benefício do Regime Geral da Previdência Social deve ser considerado para fins do disposto no art. 29 da Lei 3.765/1960. Com vistas a melhor compreensão do tema, transcrevo parte do Voto condutor do julgado:
“5. Ocorre que, no que diz respeito à pensão militar, a redação original do art. 29 da Lei n. 3.765, de 4/5/1960, prevê a acumulação de duas pensões militares ou de uma pensão militar com proventos de disponibilidade, reforma, vencimentos, aposentadoria ou pensão proveniente de um único cargo civil.
6. E, com base em precedentes dos Tribunais Regionais Federais, verifica-se que o benefício previdenciário do INSS é considerado para fins do disposto no mencionado art. 29 da Lei n. 3.765, de 1960, haja vista que, em se tratando de pensão civil, quer seja previdenciária, quer estatutária, a acumulação de benefícios recebidos dos cofres públicos deve ser entendida de maneira restritiva (v. Apelação Cível nº 2005.33.000084718 – TRF 1ª Região e Apelação em Mandado de Segurança 70012 – TRF 2ª Região, fl. 23) .
7. Assim sendo, a acumulação de 3 (três) benefícios pela Sra. (...) não merece prosperar, razão pela qual o ato de fls. 2/5 deve ser considerado ilegal, consoante proposto pela Sefip.”
13.	Nessa mesma exegese, cito, entre outros, os Acórdãos 8.721/2017, 7.942/2018, 7.450/2018, 11.259/2018, 819/2019 e 1302/2019, todos julgados pela 2ª Câmara e de minha relatoria, e o Acórdão 4847/2017-TCU-Segunda Câmara, rel. min. subst. André de Carvalho. 
14.	O magistério jurisprudencial do Superior Tribunal de Justiça dessa linha não destoa, consoante a ementa do REsp 1.434.168/RS:
	“ADMINISTRATIVO E PREVIDENCIÁRIO. FILHA DE MILITAR. ACUMULAÇÃO DE PENSÃO MILITAR COM APOSENTADORIA POR TEMPO DE CONTRIBUIÇÃO AO INSS E PENSÃO POR MORTE DE EX-CÔNJUGE. IMPOSSIBILIDADE. NECESSIDADE DE OPÇÃO POR UM DOS BENEFÍCIOS PREVIDENCIÁRIOS PARA PERCEPÇÃO DA PENSÃO MILITAR. EXEGESE DO ART. 29 DA LEI N. 3.765/1960, COM REDAÇÃO VIGENTE NA DATA DO ÓBITO DO MILITAR.
	1. No caso, a recorrente percebe dois benefícios previdenciários (aposentadoria por tempo de contribuição e pensão por morte do ex-cônjuge) , questionando o ato da administração do Comando da Aeronáutica que lhe exigiu a entrega do comprovante de opção por um dos benefícios previdenciários para deferimento do pedido da reversão da pensão militar por morte de seu genitor (ocorrida em 28/7/1976) , antes percebida por sua falecida genitora.
	2. ‘Art. 29 - É permitida a acumulação: a) de duas pensões militares; b) de uma pensão militar com proventos de disponibilidade, reforma, vencimentos, aposentadoria ou pensão proveniente de um único cargo civil’ (Lei n. 3.765/1960, com redação vigente na data do óbito do militar) .
	3. A acumulação de benefícios percebidos dos cofres públicos deve ser interpretada restritivamente, sob pena de ofensa ao princípio da legalidade. Deve, pois, a recorrente renunciar a um dos benefícios previdenciários se quiser perceber a pensão militar.
	Recurso especial improvido. (REsp 1.434.168/RS; Ministro Humberto Martins; 2ª turma; DJe 24/09/2015) .”
15.	Como se nota, prevalece a interpretação de que o benefício previdenciário do INSS é considerado para efeito da apuração a que se refere o art. 29 da Lei 3.765/1960, uma vez que, em se tratando de pensão, previdenciária ou estatutária, a acumulação de benefícios recebidos de cofres públicos deve ser entendida de maneira restritiva. 
16.	Em consequência, a concessão de pensão militar inserta ao ato de peça 10, que tem como beneficiária a Sra. Therezinha de Jesus Franco de Freitas, deve ser considerada ilegal, com negativa de registro ao correspondente ato, ante a acumulação indevida de benefícios previdenciários. De ressaltar que o ato de referência veio ao descortino do Tribunal em 1º/6/2017, razão pela qual prescinde da realização de oitiva prévia da interessada, conforme assentado no Acórdão 587/2011-TCU-Plenário (rel. min. Valmir Campelo) . 
17.	Deve ser determinada à 3ª Região Militar do Comando do Exército que se abstenha de realizar os pagamentos decorrentes do ato impugnado e que dê ciência a interessada de que poderá optar, a qualquer tempo, pelo recebimento dos proventos relativos à pensão militar ora examinada, contanto que comprove o enquadramento da sua situação fática às disposições do art. 29 da Lei 3.765/1960, escolhendo apenas os benefícios acumuláveis legalmente.
18. 	Outrossim, a pensionista deve ser alertada de que o efeito suspensivo proveniente da interposição de possíveis recursos perante o Tribunal não a exime da devolução dos valores percebidos indevidamente após a respectiva notificação, caso os recursos não sejam providos.
19.	Esclareça-se ainda ao órgão de origem que, no caso de a Sra. Therezinha de Jesus Franco de Freitas optar pela pensão militar, deixando de perceber um dos 02 (dois) benefícios decorrentes do INSS, poderá emitir novo ato de concessão, submetendo-o a este Tribunal, nos termos da IN/TCU 78/2018.
20.	Quanto ao ato de peça 5, a unidade técnica constatou que houve o decesso em 21/02/2019 da única beneficiária habilitada a essa pensão militar, a Sra. Ilda Rocha da Silva. Em situações quejandas, deve-se considerar prejudicada, por perda de objeto, a análise de mérito da concessão, ante o passamento da interessada e, por conseguinte, pelo exaurimento dos efeitos financeiros desse ato, nos termos do que dispõe o art. 260, § 5º, do Regimento Interno/TCU.
21.	Em consulta ao Sistema Informatizado de Controle de Óbitos – Sisobi, percebi que a Sra. Eloisa Jacinto Lima também faleceu (18/10/2015) . A interessada era uma das beneficiárias da pensão deixada pelo Sr. Amedorino Pereira dos Santos, estando a hipótese fática igualmente subsumida à disposição regimental indicada no item anterior. Logo, houve a perda de objeto dessa concessão somente em relação à falecida, permanecendo hígido o ato pensional para outra dependente (Sra. Ivone Jacinto Lima) do instituidor (peça 1) .
22.	As demais pensões apreciadas neste processo devem ser consideradas legais, conferindo-se registro aos correspondentes atos. 
	Ante o exposto, voto por que seja adotada a deliberação que ora submeto a este Colegiado.
TCU, Sala das Sessões, em 16 de julho de 2019.
MARCOS BEMQUERER COSTA
  Relator